ACORDAO-COMPLETO-2398052

ACÓRDÃO 59/2021 ATA 1/2021 - PRIMEIRA CÂMARA

VISTOS, relatados e discutidos estes autos de concessão inicial e de alteração de reforma militar pelo Comando da Aeronáutica.
ACORDAM os ministros do Tribunal de Contas da União, reunidos em sessão da 1ª Câmara, ante as razões expostas pelo relator, em:
9.1. considerar legais e determinar o registro dos atos relativos a Elinaldo Souza Santos (peças 2 e 3) , José Flávio de Almeida (peça 4) , César Arquimedes dos Santos (peça 6) , Samuel Pereira Seabra (peça 8) , Cristóvão Piva (peças 9 e 10) e Sérgio Nunes de Almeida (peça 11) ;
9.2. considerar ilegais os atos de alteração de reforma relativos aos Srs. José Flávio de Almeida (85063/2019, peça 5) e Luiz Pereira da Silva (87579/2019, peça 7) , negando-lhes o registro;
9.3. dispensar o ressarcimento das quantias indevidamente recebidas, presumidamente, de boa-fé, consoante o enunciado 106 da Súmula de Jurisprudência deste Tribunal;
9.4. determinar ao Comando da Aeronáutica que:
9.4.1. faça cessar, no prazo de 15 (quinze) dias, contado a partir da ciência desta deliberação, o pagamento decorrente dos atos impugnados no item 9.2, sob pena de responsabilidade solidária da autoridade administrativa omissa, consoante disposto nos arts. 71, IX, da Constituição Federal e 262 do Regimento Interno desta Corte;
9.4.2. adeque os proventos aos respectivos postos corretos à época da inatividade de José Flávio de Almeida e de Luiz Pereira da Silva;
9.4.3. dê ciência do inteiro teor desta deliberação aos interessados, alertando-os de que o efeito suspensivo proveniente da interposição de eventuais recursos, caso não providos, não os exime da devolução dos valores indevidamente percebidos após a notificação;
9.4.4. envie a esta Corte de Contas, no prazo de 30 (trinta) dias, por cópia, comprovante de que os interessados tiveram ciência desta deliberação;
9.5. encerrar o processo e arquivar os presentes autos.

Concessão inicial e de alteração de reforma militar.

Primeira Câmara

Comando da Aeronáutica.

3. Interessados: César Arquimedes dos Santos (XXX.957.919-XX); Cristóvão Piva (XXX.523.730-XX); Elinaldo Souza Santos (XXX.814.344-XX); José Flávio de Almeida (XXX.435.168-XX); Luiz Pereira da Silva (XXX.124.588-XX); Samuel Pereira Seabra (XXX.260.681-XX); Sérgio Nunes de Almeida (XXX.348.247-XX).

13.1. Ministros presentes: Walton Alencar Rodrigues (Presidente), Benjamin Zymler, Vital do Rêgo e Jorge Oliveira.
13.2. Ministro-Substituto presente: Weder de Oliveira (Relator).

ACORDAO-COMPLETO-2468934

Acórdão de Relação 6250/2021 - Primeira Câmara

Acórdão de Relação

ACORDAO-COMPLETO-2465518

Acórdão de Relação 4723/2021 - Primeira Câmara

WEDER DE OLIVEIRA

Em exame, dez atos de reforma (seis iniciais e quatro de alteração) emitidos pelo Comando da Aeronáutica.
A Secretaria de Fiscalização de Integridade de Atos e Pagamentos de Pessoal e de Benefícios Sociais (Sefip) , em instruções uníssonas (peças 13 e 14) , pugna pela regularidade dos atos de reforma em exame, em razão de não ter identificado nenhuma irregularidade após aplicação de críticas automatizadas pelos sistemas do Tribunal.
O representante do MP/TCU (peça 15) , procurador Júlio Marcelo de Oliveira, acolhe a proposta pela legalidade dos atos, com exceção dos atos de alteração de reforma dos Srs. José Flávio de Almeida (85063/2019, peça 5) e de Luiz Pereira da Silva (87579/2019, peça 7) , nos seguintes termos:
"Os atos de José Flávio de Almeida (peça 5) e de Luiz Pereira da Silva (peça 7) foram editados para alterar as reformas dos interessados, concedendo-lhes promoções de grau hierárquico superior, em face de condição de invalidez adquirida após as reformas, com base no seguinte fundamento legal:
REF-13 - Lei nº 6.880/80, art. 104, inciso II, c/c art. 106, inciso II c/c art. 108, inciso V c/c art. 109 e art. 110, § 1º e § 2º - Reforma ex offício por ter sido julgado incapaz, definitivamente, para o serviço ativo das Forças Armadas, e com invalidez permanente por motivo de tuberculose ativa, alienação mental, esclerose múltipla, neoplasia maligna, cegueira, lepra, paralisia irreversível e incapacitante, cardiopatia grave, mal de Parkinson, pênfigo, espondiloartrose anquilosante, nefropatia grave e outras moléstias que a lei indicar com base nas conclusões da medicina especializada, com qualquer tempo de serviço. Por ter sido considerado inválido, faz jus ao grau hierárquico imediato, inclusive considerando-se os graus hierárquicos dispostos no § 2º, do art. 110, da Lei nº 6.880/80.
O dispositivo legal utilizado para as promoções é o art. 110 da Lei 6.880/1980 que, em sua redação original, dispunha o seguinte:
Art. 110. O militar da ativa julgado incapaz definitivamente por um dos motivos constantes dos itens I e II do artigo 108 será reformado com remuneração calculada com base no soldo correspondente ao grau hierárquico imediato ao que possuir na ativa.
§ 1º Aplica-se o disposto neste artigo aos casos previstos nos itens III, IV e V do artigo 108, quando, verificada a incapacidade definitiva, for o militar considerado inválido, isto é, impossibilitado total e permanentemente para qualquer trabalho.
Posteriormente, o art. 1º da Lei 7.580/1986, ao conferir nova redação ao art. 110 da Lei 6.880/1980, incluiu, para efeito do benefício, os militares que se encontravam na reserva remunerada, in verbis:
Art. 1º O caput do art. 110 da Lei nº 6.880, de 9 de dezembro de 1980, que dispõe sobre o Estatuto dos Militares, passa a vigorar com a seguinte redação:
Art. 110. O militar da ativa ou da reserva remunerada, julgado incapaz definitivamente por um dos motivos constantes dos incisos I e II do art. 108, será reformado com a remuneração calculada com base no soldo correspondente ao grau hierárquico imediato ao que possuir ou que possuía na ativa, respectivamente.
Art. 2º As disposições do art. 110 da Lei nº 6.880, de 9 de dezembro de 1980, são extensivas aos militares que na vigência desta lei já se encontrem na reserva remunerada e que tenham sido reformados com base nos incisos I e II do art. 108.
O art. 2º da Lei 7.580/1986 estendeu o benefício aos militares que, na data de vigência desse diploma legal - 30/12/1986, encontravam-se na reserva remunerada e foram reformados por incapacidade definitiva, em decorrência dos motivos especificados nos incisos I e II do art. 108 da Lei 6.880/1980, em destaque:
Art. 108. A incapacidade definitiva pode sobrevir em consequência de:
I - ferimento recebido em campanha ou na manutenção da ordem pública;
II - enfermidade contraída em campanha ou na manutenção da ordem pública, ou enfermidade cuja causa eficiente decorra de uma dessas situações;
III - acidente em serviço;
IV - doença, moléstia ou enfermidade adquirida em tempo de paz, com relação de causa e efeito a condições inerentes ao serviço;
V - tuberculose ativa, alienação mental, neoplasia maligna, cegueira, lepra, paralisia irreversível e incapacitante, cardiopatia grave, mal de Parkinson, pênfigo, espondiloartrose anquilosante, nefropatia grave e outras moléstias que a lei indicar com base nas conclusões da medicina especializada; e
V - tuberculose ativa, alienação mental, esclerose múltipla, neoplasia maligna, cegueira, lepra, paralisia irreversível e incapacitante, cardiopatia grave, mal de Parkinson, pênfigo, espondiloartrose anquilosante, nefropatia grave e outras moléstias que a lei indicar com base nas conclusões da medicina especializada; e (Redação dada pela Lei nº 12.670, de 2012) 
VI - acidente ou doença, moléstia ou enfermidade, sem relação de causa e efeito com o serviço.
Em suma, o disposto no art. 110 da Lei 6.880/1980, com a redação que lhe foi conferida pela Lei 7.580/1986, alcança os militares:
a)	da ativa;
b)	da reserva remunerada;
c) reformados com base nos incisos I e II do art. 108 da Lei 6.880/1980, que se encontravam na reserva remunerada em 30/12/1986, data de publicação da Lei 7.580/1986.
Em ambos os casos, o campo 'Situação funcional' dos militares foi preenchido com a seguinte informação: 'Na reserva remunerada'.
No entanto, nas datas de vigência dos atos em exame, 30/1/2018 (peça 5) e 24/3/2017 (peça 7) , os militares, de fato, não se encontravam na reserva remunerada, mas reformados.
De acordo com as informações constantes do sistema e-Pessoal, os interessados já se encontravam na condição de reformados, em razão do atingimento da idade-limite de permanência na reserva (Atos e-Pessoal 85.038/2019 e Sisac 10714952-07-2007-100030-6, o primeiro constante da peça 4) .
Conclui-se, portanto, que as alterações das concessões dos interessados não merecem prosperar, por ausência de norma que autorize as promoções concedidas.
Nessa linha de entendimento, o Tribunal de Contas da União, na Sessão de 18/9/2019, prolatou o Acórdão 2225/2019-TCU-Plenário, cujo sumário dispõe:
SUMÁRIO: ATOS DE REFORMA. ALTERAÇÃO DE UMA DAS CONCESSÕES PARA ELEVAÇÃO, EM UM GRAU HIERÁRQUICO, DO POSTO SOBRE O QUAL CALCULADOS OS PROVENTOS DO INATIVO, EM FACE DA SUPERVENIÊNCIA DE INVALIDEZ PERMANENTE DECORRENTE DE DOENÇA ESPECIFICADA EM LEI. MILITAR ANTERIORMENTE REFORMADO COM PROVENTOS JÁ CALCULADOS SOBRE O POSTO HIERÁRQUICO SUPERIOR, POR TEMPO DE SERVIÇO. AUSÊNCIA DE PREVISÃO LEGAL PARA EXTENSÃO DA VANTAGEM ESTABELECIDA NO ART. 110 DA LEI 6.880/1980 A MILITARES JÁ REFORMADOS, BEM COMO PARA O ACRÉSCIMO DE DOIS POSTOS NO CÁLCULO DOS PROVENTOS. NEGATIVA DE REGISTRO. DETERMINAÇÕES. LEGALIDADE E REGISTRO DAS DEMAIS CONCESSÕES.
Em seu item 9.5, este Tribunal decidiu modular os efeitos do decisum, nos seguintes termos:
9.5. em atenção aos princípios da segurança jurídica e da boa-fé, aplicar o entendimento constante do voto que fundamentou o acórdão proferido pelo STJ no REsp 1.340.075/CE, relativo aos destinatários do benefício do art. 110, § 1º, da Lei 6.880/1980, aos atos concessórios a serem apreciados por este TCU a partir da data de prolação deste acórdão;
Os atos em análise ingressaram neste Tribunal em 2019, de modo que podem ser apreciados sem a necessidade de prévia oitiva dos militares, de acordo com o entendimento firmado pelo TCU, no âmbito do Acórdão 587/2011-TCU-Plenário.
Ante o exposto, o Ministério Público de Contas manifesta-se pela ilegalidade dos atos de alteração das reformas de José Flávio de Almeida (peça 5) e de Luiz Pereira da Silva (peça 7) e aquiesce à proposição da unidade técnica, quanto aos demais atos autuados no presente processo."
É o relatório.

não há.

Procurador Júlio Marcelo de Oliveira.

ATOS DE REFORMA MILITAR. ALTERAÇÃO COM A ELEVAÇÃO, EM UM GRAU HIERÁRQUICO, DO POSTO DOS PROVENTOS DOS INATIVOS, EM FACE DA SUPERVENIÊNCIA DE INVALIDEZ PERMANENTE DECORRENTE DE DOENÇA ESPECIFICADA EM LEI. AUSÊNCIA DE PREVISÃO LEGAL PARA EXTENSÃO DA VANTAGEM ESTABELECIDA NO ART. 110 DA LEI 6.880/1980 A MILITARES JÁ REFORMADOS. ILEGALIDADE DE DOIS ATOS. LEGALIDADE DE OITO ATOS. DETERMINAÇÃO. CIÊNCIA. ARQUIVAMENTO.

REFORMA (REFO)

Secretaria de Fiscalização de Integridade de Atos e Pagamentos de Pessoal e de Benefícios Sociais (Sefip).

Em exame, dez atos de reforma (seis iniciais e quatro de alteração) emitidos pelo Ministério da Defesa - Comando da Aeronáutica.
A Secretaria de Fiscalização de Integridade de Atos e Pagamentos de Pessoal e de Benefícios Sociais (Sefip) , após críticas automatizadas, opinou pela legalidade de todos os atos. 
O Ministério Público de Contas acompanha a proposta da Sefip, com exceção dos atos acostados às peças 5 e 7, para os quais opina pela ilegalidade, tendo em vista que a alteração da reforma dos interessados elevou seus proventos para grau hierárquico superior, em razão da invalidez superveniente após as respectivas reformas. Situação, no entender do MP/TCU, em desacordo com a Lei 6.880/1980.
Pugna, também, que não seja realizada a prévia oitiva dos interessados em razão de que os atos ingressaram há menos de 5 anos neste Tribunal, conforme Acórdão 587/2011-TCU-Plenário.
Incorporo às minhas razões de decidir a proposta alvitrada pelo MP/TCU.
Com efeito, os atos de Elinaldo Souza Santos (peças 2 e 3) , José Flávio de Almeida (peça 4) , César Arquimedes dos Santos (peça 6) , Samuel Pereira Seabra (peça 8) , Cristóvão Piva (peças 9 e 10) e Sérgio Nunes de Almeida (peça 11) devem ser considerados legais.
O Sr. José Flávio de Almeida foi reformado, inicialmente, por impedimento de idade, no posto de suboficial, em 6/11/2011[footnoteRef:2], e o ato de alteração consigna o cargo de primeiro tenente[footnoteRef:3] para o cálculo de seus proventos, em razão de invalidez permanente conforme laudo médico 0058, emitido em 12/12/2018, ou seja, após a reforma inicial (peça 5, p. 6) . [2:  Ato 85038/2019, quadro "fundamentação legal da reforma", campo "posto/graduação na reforma", peça 4, p. 2.]  [3:  Ato 85063/2019, quadro "ficha financeira", peça 5, p. 3.] 
O Sr. Luiz Pereira da Silva foi reformado, inicialmente, por impedimento de idade, no posto de tenente coronel, em 22/9/2002[footnoteRef:4], e o ato de alteração consigna o cargo de coronel[footnoteRef:5] para o cálculo de seus proventos, em razão de invalidez permanente conforme laudo médico 0049, emitido em 5/11/2018, ou seja, após a reforma inicial (peça 7, p. 6) . [4:  Ato 10714952-07-2007-100030-6, quadro "dados dos proventos", peça 16, p. 2.]  [5:  Ato 87579/2019, quadro "ficha financeira", peça 7, p. 3.] 
Os atos acostados às peças 5 e 7 são inconsistentes com o que dispõe o art. 110, §§ 1º e 2º, da Lei 6.880/1980, que concedeu ao militar, apenas da reserva remunerada e da ativa, a possibilidade de ser inativado em grau hierárquico superior, no caso de invalidez permanente.
"Art. 110. O militar da ativa ou da reserva remunerada, julgado incapaz definitivamente por um dos motivos constantes dos incisos I e II do art. 108, será reformado com a remuneração calculada com base no soldo correspondente ao grau hierárquico imediato ao que possuir ou que possuía na ativa, respectivamente. 
§ 1º Aplica-se o disposto neste artigo aos casos previstos nos itens III, IV e V do artigo 108, quando, verificada a incapacidade definitiva, for o militar considerado inválido, isto é, impossibilitado total e permanentemente para qualquer trabalho.
§ 2º Considera-se, para efeito deste artigo, grau hierárquico imediato:
a) o de Primeiro-Tenente, para Guarda-Marinha, Aspirante-a-Oficial e Suboficial ou Subtenente;
b) o de Segundo-Tenente, para Primeiro-Sargento, Segundo-Sargento e Terceiro-Sargento; e
c) o de Terceiro-Sargento, para Cabo e demais praças constantes do Quadro a que se refere o artigo 16" (não grifado no original) .
Acerca dessas situações, de inatividade em posto superior não condizente com o que dispõe o art. 110 da Lei 6.880/1980, o Tribunal assim decidiu no Acórdão 2225/2019-TCU-Plenário:
"ATOS DE REFORMA. ALTERAÇÃO DE UMA DAS CONCESSÕES PARA ELEVAÇÃO, EM UM GRAU HIERÁRQUICO, DO POSTO SOBRE O QUAL CALCULADOS OS PROVENTOS DO INATIVO, EM FACE DA SUPERVENIÊNCIA DE INVALIDEZ PERMANENTE DECORRENTE DE DOENÇA ESPECIFICADA EM LEI. MILITAR ANTERIORMENTE REFORMADO COM PROVENTOS JÁ CALCULADOS SOBRE O POSTO HIERÁRQUICO SUPERIOR, POR TEMPO DE SERVIÇO. AUSÊNCIA DE PREVISÃO LEGAL PARA EXTENSÃO DA VANTAGEM ESTABELECIDA NO ART. 110 DA LEI 6.880/1980 A MILITARES JÁ REFORMADOS, BEM COMO PARA O ACRÉSCIMO DE DOIS POSTOS NO CÁLCULO DOS PROVENTOS. NEGATIVA DE REGISTRO. DETERMINAÇÕES. LEGALIDADE E REGISTRO DAS DEMAIS CONCESSÕES."
Destarte, os atos de alteração acostados às peças 5 e 7 devem ser considerados ilegais.
Também deve ser determinado ao Comando da Aeronáutica que regularize o posto/graduação que serve de base para o cálculo dos proventos de reforma de José Flávio de Almeida e de Luiz Pereira da Silva.
Por fim, registro que não é necessária a realização da prévia oitiva dos interessados em razão de que os respectivos atos ingressaram há menos de 5 anos neste Tribunal, conforme Acórdão 587/2011-TCU-Plenário.
Diante do exposto, manifesto-me pela aprovação do acórdão que ora submeto à apreciação deste Colegiado.
TCU, Sala das Sessões Ministro Luciano Brandão Alves de Souza, em 26 de janeiro de 2021.
Weder de Oliveira 
Relator